臺灣彰化地方法院民事判決　95年度勞訴字第3號
原　　　告　戊○○
　　　　　　　　　　　　1號
訴訟代理人　張繼準律師
複代理人　　黃琪雅律師
被　　　告　林德勝製罐機械股份有限公司
法定代理人　己○○
訴訟代理人　陳鴻飛律師
上列當事人間請求給付退休金事件，本院於民國九十六年二月八
日言詞辯論終結，茲判決如下：
    主  文
被告應給付原告新臺幣伍萬陸仟元，及自民國九十五年一月二十
四日起至清償日止，按年息百分之五計算之利息。
原告其餘之訴駁回。
訴訟費用由被告負擔千分之三十四，餘由原告負擔。
本判決第一項得假執行；但被告如於執行標的物拍定、變賣前，
以新臺幣伍萬陸仟元預供擔保後得免為假執行。
原告其餘假執行之聲請駁回。
    事實及理由
壹、程序方面：
一、按當事人喪失訴訟能力或法定代理人死亡或其代理權消滅者
    ，訴訟程序在有法定代理人或取得訴訟能力之本人，承受其
    訴訟以前當然停止；第一百七十條所定之承受訴訟人，於得
    為承受時，應即為承受之聲明，民事訴訟法第一百七十條、
    第一百七十五條第一項分別定有明文。本件被告之法定代理
    人己○○因被告公司改選董事長，而由辛○○接任，乃依前
    開規定承受訴訟；再被告公司再度改選董事長，而由己○○
    接任，再依前開規定承受訴訟，均應予准許。
二、原告認經濟部迄今未變更負責人之登記，故被告聲明由辛○○為法定代理人承受訴訟依法不合等語。惟按股東選任董事
    時，除公司章程另有規定外，每一股份有與應選出董事人數
    相同之選舉權，得集中選舉一人，或分配選舉數人，由所得
    選票代表選舉權較多者，當選為董事；董事會由董事長召集
    之。但每屆第一次董事會，由所得選票代表選舉權最多之董
    事召集之；董事會未設常務董事者，應由三分之二以上董事
    之出席，及出席董事過半數之同意，互選一人為董事長，公
    司法第一百九十八條第一項、第二百零三條第一項、第二百
    零八條第一項前段分別定有明文。經查，被告公司於民國九
    十四年十二月二十六日十五時，在被告公司改選董事、監察
    人，同日並選出董事長辛○○，有被告提出之股東會議及臨
    時董事會議事錄在卷可按，雖被告股東庚○○表示股東辛○○及林張玉英之股權經本院九十二年度裁全字第四０六四號
    假處分中，不得行使股東權利等語，然其後並未提出股東會
    決議無效之訴。又本院九十二年度裁全字第四０六四號假處
    分裁定，業經本院於九十四年十二月五日，以九十四年度裁
    全字第四四０二號裁定撤銷在案，雖經被告股東庚○○提起
    抗告及再抗告，然均經臺灣高等法院臺中分院以九十五年度
    抗字第三五號裁定，及最高法院九十五年度台抗字第二一八
    號裁定抗告、再抗告駁回在案，有上開裁定在卷可按。被告
    股東辛○○、林張玉英之股權並無不得行使之情事，則被告
    公司上開股東會及臨時董事會之決議，並無不當。再公司法
    並未規定股份有限公司改選董事長後，須經向經濟部為變更
    登記，始生效力，故原告主張被告公司之法定代理人變更不
    合法，容有誤會。被告公司由新任董事長辛○○承受訴訟，
    並無違誤。又被告公司業於九十五年十二月二十九日，另為
    公司負責人之變更登記為己○○，業據被告提出該公司之公
    司變更登記表在卷可按，是被告公司再由新任董事長己○○
    承受訴訟，並無違誤，應予准許。
貳、實體方面：
一、原告主張：
（一）緣原告為被告公司之員工，於六十七年七月一日到職，嗣
      七十八年十月間因結婚而留職停薪，迄八十一年六月一日
      復職，是自原告任職之日起至九十四年二月底止，服務年
      資已滿二十五年，符合勞動基準法（下稱勞基法）第五十
      三條第二款所定工作二十五年以上得自請退休之要件。又
      原告已於九十四年六月三十日向被告為自請退休之意思表
      示，本件兩造勞動契約已因原告行使契約終止權而自九十
      四年六月三十日後發生終止之效果，被告依法自有給付原
      告退休金之義務。並聲明(1)被告應給付原告新臺幣（下同
      ）一百六十三萬八千元，暨其中一百十三萬四千元自九十
      四年七月三十日起；其中五十萬四千元自起訴狀繕本送達
      之日起，均算至清償日止，按年息百分之五計算之利息。
      (2)願供擔保，請准宣告假執行。
（二）本件關於原告在勞基法實施前退休金憑以計算之平均工資
      ，依勞基法第十五條規定，應以當時應適用之法令規定計
      算，被告公司於勞基法施行前（即七十三年七月三十日前
      ），領有經濟部00000000號經濟部工廠登記證，
      以機械、五金、零件為營業項目，則被告屬於臺灣省工廠
      工人退休規則第三條及工廠法施行細則第二條所稱僱用工
      人從事製造、加工、修理、解體等作業場所或事業場所，
      其勞工於勞基法施行前退休金給與之標準自應適用臺灣省
      工廠工人退休規則，且原告在被告公司雖擔任會計乙職，
      然依大法官釋字第二二六號之意旨，原告仍屬該退休規則
      所稱之工人，基此，系爭發生於勞基法實施前之相關勞動
      權益，自有該退休規則之適用。原告退休金之計算，自應
      依其時期，先後分別適用臺灣省工廠工人退休規則及勞基
      法，茲核算原告得請求之退休金給與標準如下：
  １、有關原告工作年資之計算：
      原告於勞基法施行前即至被告公司工作，工作年資應以勞
      基法施行之日即七十三年七月三十日為界，分別適用臺灣
      省工廠工人退休規則及勞基法之規定計算之，且依勞基法
      施行細則第五條第二項之規定，工作年資應合併計算。查
      原告於勞基法施行前之工作年資為七年一月（自原告到職
      日即六十六年七月一日算至七十三年七月三十日）；於勞
      基法施行後之工作年資為十八年三月（自七十三年七月三
      十日起，至七十九年九月三十日止為五年二月；自復職日
      即八十一年六月一日起，至自請退休日即九十四年六月三
      十日止十三年一月，合計十八年三月），總計二十五年四
      月。
  ２、有關原告退休金基數之計算：
      按依第五條規定自願退休之工人及依第六條規定命令退休
      之工人，工作年資滿十五年者，應由工廠給與三十個基數
      之退休金，工作年資滿十五年者，每逾一年增給半個基數
      之退休金，其賸餘年資滿半年者以一年計算，未滿半年者
      不計。合計最高以三十五個基數為限；勞工工作年資，每
      滿一年給與兩個基數，但超過十五年之工作年資，每滿一
      年給與一個基數，最高總額以四十五個基數為限，未滿半
      年者以半年計，滿半年者以一年計，臺灣省工廠工人退休
      規則第九條第一款、勞基法第五十五條第一項第一款分別
      定有明文。復按勞基法施行前後未滿一年之畸零年資，應
      分別依各該規定計算其年資標準計給，內政部七十四年五
      月十四日（74）台內勞字第三０五一二一號函可資參照。
      據此可知，原告於勞基法施行前之退休金基數為十四個；
      於勞基法施行後之退休金基數為二十六．五個（因合併計
      算原告於勞基法施行前後之年資已超過十五年，故原告於
      勞基法施行後前七年十一月之工作年資部分，以每滿一年
      給與兩個基數，滿半年者以一年計，共計十六個基數，後
      十年四月之工作年資部分，以每滿一年給與一個基數，未
      滿半年者以半年計，共十．五個基數，合計為二十六．五
      個基數）。
  ３、有關原告退休金之計算：
      所謂退休金之計算標準，適用臺灣省工廠工人退休規則時
      ，其係按月支薪者，以核准退休前三個月平均工資所得為
      準；於適用勞基法時，則以核准退休時一個月平均工資所
      得為準，臺灣省工廠工人退休規則第十條第一項第一款、
      勞基法第五十五條第二項分別定有明文。另勞基法第二條
      第四款規定之平均工資係以日為單位，即「日平均工資」
      之意，而「一個月平均工資」，則為勞工退休或資遣前六
      個月工資總額直接除以六所得之金額（行政院勞工委員會
      八十三年四月九日台八十三勞動二字第二五五六四號函參
      照），由是可知：
  I、原告於勞基法施行前之退休金總額：
      原告退休前三個月，即自九十四年六月起算回溯三個月，
      至九十四年四月之工資，合計為八萬四千元（原告按月支
      薪，月薪二萬八千元，然被告公司自九十三年一月起即無
      故積欠原告薪資，故以九十二年九月至十二月份薪資轉帳
      資料為證），故原告退休前三個月之月平均工資為二萬八
      千元。按此計算，原告所得請求之退休金為三十九萬二千
      元（1428000=392000）。
  II、原告於勞基法施行後之退休金總額：
      原告退休前六個月，即自九十四年六月起算回溯六個月，
      至九十四年一月之工資，合計十六萬八千元，故原告退休
      前六個月之月平均工資為二萬八千元。按此計算，原告所
      得請求之退休金為七十四萬二千元（26.528000=742000
      ）。
  ４、據上，原告可請求之退休金總額為一百十三萬四千元。另
      按雇主應給付之勞工退休金應自勞工退休之日起三十日內
      給付之，勞基法施行細則第二十九條第一項定有明文。查
      原告於九十四年六月三十日自請退休，依上開規定，被告
      應於該日起三十日內給付退休金（自即九十四年七月二十
      九日為最後日），被告期滿未為給付，自應於九十四年七
      月三十日起負遲延給付責任。
（三）按稱僱傭者，謂當事人約定，一方於一定或不定之期限內
      為他方服勞務，他方給付報酬之契約；報酬應依約定之期
      限給付之，民法第四百八十二條、第四百八十六條前段分
      別定有明文。原告雖曾於九十二年十月六日提出離職申請
      ，請求於同月底離職，然原告提出申請後，經當時公司負
      責人庚○○慰留，且被告公司仍支付原告每個月二萬八千
      元之薪水，自九十三年一月起，被告公司即無故積欠原告
      薪資，累計至原告自請退休時止共計十八個月，則被告應
      給付原告薪資五十萬四千元（1828000=504000），爰依
      兩造原有之勞動契約暨上揭規定，請求被告如數給付。
（四）對被告答辯之陳述：
  １、原告雖曾於九十二年十月六日提出離職申請，然獲被告公
      司當時負責人庚○○慰留，此有原告提出之離職申請單上
      有公司負責人庚○○批示「不准離職」可證，而原告幾經
      思量，決定續留會計原職，仍繼續上班，實際上並未離職
      ，且被告公司仍支付原告每月二萬八千元之薪資（後自九
      十三年一月起即無故積欠原告薪資），業經原告陳明在卷
      ，佐以證人庚○○到庭證稱：「．．．卷附原告離職申請
      書上不准離職是我批示的，我批示後原告就接受慰留並繼
      續上班，並在九十四年間曾向我表示要申請退休．．．」
      等語。及卷附原告所製作被告公司九十二年十一月份之轉
      帳傳票、九十三年一月份之現金支出傳、九十二年十一月
      至十二月份薪資轉帳資料，可證原告之主張為真實。另被
      告公司於九十三年二月十日開會時，被告公司會議主持人
      己○○曾以客戶反應服務態度不好為由而要求原告改善，
      有被告公司九十三年度第一次廠務會議紀錄在卷可稽，足
      證原告雖曾於九十二年十月六日提出離職申請，然經當時
      公司負責人庚○○慰留後，確仍繼續上班。此外，原告設
      於國泰世華商業銀行彰化分行，帳號000000000
      000號帳戶在九十二年十一月十日、同年十二月十日、
      九十三年一月十二日所匯入之各二萬八千元，均係被告公
      司自設於該行之000000000000號帳戶所轉入
      之薪資，亦有該行九十五年四月十四日國泰銀彰字第四０
      號函在卷可稽，果如被告所辯，原告於九十二年十月三十
      一日後即未曾至公司上班，被告公司豈有可能繼續支付薪
      資。再者，證人丙○○撰寫之報告倒數二行雖註明：「董
      事長自十月一日起未親自到林德勝製罐機械股份有限公司
      辦公室」云云，然此部分業經證人丙○○到庭證稱：上開
      報告係伊應當時公司之副總經理己○○要求所寫，內容係
      依據己○○之指示所擬，並經己○○之刪改始定案，備註
      部分之文字亦係應己○○之要求所加註，該部分文字敘之
      內容並非事實等語。另據證人庚○○於本院九十五年五月
      三日庭呈之「彰化縣勞資關係協進會勞資協調會會議」，
      及庚○○於九十五年三月十五日之證述可知訴外人辛○○
      於九十二年間並未擔任被告公司總經理乙職，且被告公司
      之總經理係由董事長即證人庚○○擔任，而被告所提被證
      五之董事會存查文件上董事長兼總經理欄竟無庚○○之簽
      章，而係由辛○○署名及簽章，顯見該存查文件係臨訟所
      編，不足為採。又依被告公司之規定，直接人員之離職須
      簽至廠長核准，間接人員之離職須簽至總經理，足證依被
      告公司工作規則之離職規定，職員離職須填具離職單並經
      呈准方完成手續，如未依此程序辦理，即難認已完成辭職
      手續，基此，原告於九十二年十月六日提出離職申請後，
      旋經當時被告公司董事長兼總經理庚○○慰留，實際上並
      未於原定離職日即同月三十一日離職，仍續留原職工作，
      足見原告上開辭職手續並未完成，兩造間勞動契約並未因
      原告於九十二年十月六日所提離職申請而發生終止之效力
      ，被告所辯顯有誤會。
  ２、被告公司雖成立於七十二年三月三日，然其前身為林德勝
      工業社、林德勝製罐機械有限公司（下稱林德勝有限公司
      ），而原告於其前身時代即已任職服務，且自到職日起算
      迄九十四年六月三十日為自請退休之意思表示時，服務年
      資確有達二十五年以上。按事業單位改組或轉讓時，除新
      舊雇主商定留用之勞工外，其餘勞工應依第十六條規定期
      間預告終止契約，並應依第十七條規定發給勞工資遣費。
      其留用勞工之工作年資，應由新雇主繼續予以承認；勞工
      工作年資以服務同一事業者為限。但受同一雇主調動之工
      作年資，及依第二十條規定應由新雇主繼續予以承認之年
      資，應予併計，勞基法第二十條、第五十七條分別定有明
      文。查被告公司之前身組織，最初乃為六十四年八月三十
      日所成立之林德勝工業社，後林德勝工業社因欲改以公司
      型態經營，遂於七十一年十月五日延續上開工業社之資金
      成立林德勝有限公司，而林德勝工業社則於同一時間歇業
      ，原有員工並改至林德勝有限公司工作，迄七十二年三月
      三日復改組為林德勝股份有限公司等情，業據證人庚○○
      到庭證述明確，並有臺灣省彰化縣政府營利事業登記證、
      有限公司登記事項卡及經濟部網站公司基本查詢資料在卷
      可考。是林德勝工業社與林德勝有限公司雖於法律上屬不
      同之法人人格，然二者間縱非事業單位之改組，亦與轉讓
      相當，蓋林德勝工業社之員工係因該營業單位停業，始轉
      至原負責人另成立之營業單位繼續工作，員工對此一變動
      實無從選擇，否則必定面臨失業命運，且更換任職單位繼
      續以原職工作之情形係因原營業單位欲改以公司型態經營
      之事由所致，如不讓前後事業體繼續承認員工之工作年資
      ，極易使各事業單位以此方式規避應給付勞工退休金之法
      定義務，對弱勢勞工之權益影響甚鉅。縱認被告之前身與
      所謂之事業單位改組有間，亦該當於事業單位轉讓之情形
      ，且均留用原來之勞工即原告，並未預告終止契約發給資
      遣費，是原告自林德勝工業社至林德勝有限公司之年資，
      自應由被告公司繼續承認；至林德勝有限公司於七十二年
      三月三日另改組為股份有限公司型態經營，核屬勞基法第
      二十條所規定事業單位改組之情形，則原告於林德勝有限
      公司工作年資應由留用原告之被告公司繼續承認，予以併
      計，亦屬當然。又原告於九十五年二月二十二日書狀所提
      證八表格係被告公司所製作，並經被告公司會計師甲○○
      簽認等情，業據證人甲○○到庭證述屬實，其上明確記載
      原告自到職日起算迄九十二年八月三十一日止之年資為二
      十三．五年，而以此為計算基準，與原告之主張完全相符
      ，堪認原告所稱其於六十六年七月一日即至被告公司之前
      身林德勝工業社任職，確屬實在。至證人林美香、子○○
      、丑○○到庭證稱：原告未曾於被告公司之前身即林德勝
      工業社、林德勝有限公司工作，而係於結婚（七十八年十
      月間）後始任職於被告公司等語；證人癸○○到庭證稱：
      原告係於八十二年下半年始任職於被告公司等語。惟原告
      自六十六年七月一日起即先後於被告公司前身林德勝工業
      社、林德勝有限公司任職，除據證人庚○○、丁○○、甲○○到庭證述明確外，並有甲○○所簽認之年資計算表格
      可證。此外，證人乙○○到庭證稱：其於七十年間至被告
      公司收發憑證時，即係與原告接洽等語。另依原告陳報七
      十五年間為林德勝股份有限公司所製作之現金支出傳票、
      七十六年、七十八年任職林德勝股份有限公司之記帳資料
      所示，均足證實原告於結婚前即七十八年十月前即已受僱
      於被告公司，前開證人所為供述顯屬不實。尤以證人林美
      香從未任職於被告公司及其前身，較之證人丁○○自國中
      畢業後即先後任職於林德勝工業社、林德勝有限公司，且
      丁○○就其自被告公司退休時，退休金數額之計算亦合併
      林德勝工業社、林德勝有限公司及在義德勝公司名下投保
      期間之年資等情，證述甚詳，證人林美香前開所述，顯難
      採信。
  ３、被告主張原告於八十二年十一月前係受僱於林德勝商行及
      正裕洋傘企業有限公司等語，固據其提出金正裕企業有限
      公司登記資料及該公司大門照片為證，然上開證據無從證
      明原告八十二年十一月前係受僱林德勝商行及正裕洋傘企
      業有限公司之事實。另義德勝公司係於八十六年九月十五
      日由被告公司之股東庚○○、己○○、辛○○三兄弟創立
      ，營業項目以食品機械、製罐機械、各種整廠設備之買賣
      ，以及前項產品之進出口貿易業務為主。由於義德勝公司
      與被告公司係關係企業，且義德勝公司本身實際上並無員
      工，故義德勝公司業務上之工作均由被告公司員工分攤，
      原告因此依被告公司當時之負責人庚○○之指示，於八十
      六年十二月三日自被告公司辦理退保，同時間並加入義德
      勝公司之勞保，惟上開退保、加保僅係形式辦理而已，原
      告實際上仍在被告公司上班，且由被告公司支付薪水。基
      此，被告所稱上開退保、加保之情事既僅形式辦理，而原
      告本人實際上仍於被告公司工作，被告公司亦按時支薪，
      是上情並無礙於原告於被告公司服務年資之認定，且實務
      上並不以員工加入任職單位勞健保之時間為判斷服務年資
      之依據，被告抗辯原告於被告公司之年資未滿二十五年云
      云，委非可採。
  ４、依原告陳報被告公司九十三年度第一次廠務會議紀錄所示
      ，被告公司九十三年二月十日開會時，原告經被告公司以
      客戶反應服務態度不好為由而要求改善，足證原告雖曾於
      九十二年十月六日提出離職申請，然經當時公司負責人庚○○慰留後，確仍繼續上班。縱認被告於原告經庚○○慰
      留後，未提供原告充分之工作，亦係被告受領勞務給付遲
      延之問題，原告並無補服勞之義務，仍得請求報酬，且被
      告既未資遣原告，兩造間之勞動契約即仍有效存在，被告
      自不得以其未提供工作之事實，資為拒絕給付原告薪資之
      理由。
二、被告則以：
（一）按勞動基準法第十四條、第十五條之規定，凡由勞工一方
      終止勞動契約者，尚且無請求資遣費之權利，何況經被告
      慰留無效，且原告早已離開被告之工作處所，早已未曾對
      被告提供勞務。再按勞基法第五十三條規定：「勞工有左
      列情形之一者，得自請退休：一、工作十五年以上年滿五
      十五歲者。二、工作二十五年以上者。」，本件原告為五
　　　十一年六月生迄起訴時尚未滿五十五歲，並不符合勞基法
　　　第五十三條第一款工作十五年以上滿五十五歲之規定，無
  　　自請退休之權利。又被告公司登記事項卡，設立登記日期
　　　為七十二年三月三日。至今也尚未滿二十五年，原告豈有
　　　服務滿二十五年之可能，當也無勞基法第五十三條第二款
　　　工作滿二十五年之情形，亦無依勞基法請領退休金之權利
　　　。並聲明(1)原告之訴駁回。(2)如受不利判決，願供擔保請
　　  准免假執行。
（二）證人庚○○於本院證稱：「．．．原告在提出離職聲請時
      有先用口頭向我報告，我表示不同意，但他還是堅持提出
　　　，並將辭職書放．．．」換言之，原告已經為辭職之意思
　　　表示，非但有口頭向被告公司當時之法定代理人表示，並
　　　且以書面再次向被告公司提出。此為終止勞動契約之意思
　　　表示，已經達到相對人即被告，此為雙方所不爭執。按終
　　　止兩造勞動契約係形成權之行使，於原告行使時即發生終
  　　止勞動契約之效力，無須被告同意或被告核准，此項法律
   　 上之見解亦為兩造所不爭執，故九十二年十月六日原告提
      出離職申請單為終止勞動契約之意思表示時，兩造勞動契
      約即行終止，除非兩造另訂勞動契約，否則原勞動契約當
      然不存在，自不待言。有最高法院七十二年度台上字第八
　    二八號判決可按「被上訴人受僱為上訴人之工人，係屬民
      法上所稱之僱傭契約，辭職則應解釋為終止契約之意思表
      示。果被上訴人已為辭職之意思表示，即不得謂其仍得請
      求辦理退休，而享有領取退休金之權利。」。同日又證稱
      ：「有關廠務部分是先經過己○○批示後再經過我的核可
      ，其餘會計、出納人員則直接由我批示不須經過己○○，
      ．．．」，但被告提出八十四年起至九十三年七月三十日
      共計四十九人離職（留職停薪）申請單全無證人庚○○之
      批示；足證均不必證人庚○○批示，且迄今亦為原告所不
      否認上開被證二號之真正。原告之夫簡志名與原告亦同受
      雇於被告公司，一同申請離職，一同離開被告公司，有關
      簡志名部份原告亦從未否認或爭執，亦足證證人庚○○稱
      必須經伊批示之證言虛偽。
（三）被告提出之離職申請單，於九十五年二月八日當庭提示原
      本核符後發還被告，而原告於九十五年二月二十二日提出
      書狀所附之離職申請單未提出原本供核對是否相符，但與
      被告之原本不符；民事訴訟法第三百五十二條第二項規定
      「私文書應提出其原本。．．．」原告既提不出原本證明
      真正，即難認該文書得為其有利之認定。
（四）證人丙○○所為之報告書為九十二年十二月十日所製作，
      當時訴外人庚○○與訴外人己○○或辛○○均尚無任何訴
      訟，是因為經營上理由，訴外人庚○○拒絕至公司上班，
      致使許多文件須訴外人庚○○批示，均由證人丙○○轉交
      至訴外人庚○○住所請其批示，倘若訴外人庚○○有在公
      司又何必要求證人丙○○報告是否已經將文件轉交訴外人
      庚○○，多此一舉。原告舉證證人丙○○之目的是要證明
      訴外人庚○○於九十二年十月一日以後是否有在公司上班
      ，但證人丙○○之證言卻說寫那份報告時訴外人庚○○在
      哪裡不記得，其所為證述與本件無關。
（五）九十三年四月間原告請求彰化縣勞資關係協進會協調勞資
      爭議，有彰化縣勞資關係協進會於九十三年四月二十日函
      送協調會議紀錄一份上載；勞方表示：「．．．並於今（
      九十三）年元月份起即未再發給薪資，要求發給薪資及『
      繼續工作』。本人於去年十月曾提出辭呈，但被原來董事
      長庚○○慰留。」資方表示：「勞方於九十二年十月八日
      下午提出辭呈，公司慰留後勞方仍堅持離職，且不承認本
      人之經營管理權，本人於九十二年十月十三日准其離職，
      並呈董事會存查。」可證原告於九十三年四月間請求勞資
      協調前即已經未於被告公司工作，否則原告只須請求工資
      ，要無請求繼續工作之必要，原告既未再被告公司工作，
      何來年資可以繼續計算至今。
（六）證人林美香與證人增樥模、子○○於九十五年八月二十三
      日於本院證述：原告於結婚前是在雨傘工廠工作，偶而在
    　林德勝商店（雜貨店）幫忙，且是結婚後夫家經營之油行
      因為兄弟不和，才到被告公司工作；其中子○○尚且於七
      十幾年間，於林德勝「有限公司」時代在被告公司工作過
      一段時間，並向訴外人庚○○建議過會計不要再請外人，
      要請自己人。上開三位證人均為兩造（含被告公司前後之
      法定代理人）之親母舅與胞姊，與本案毫無利害關係，渠
      等所言當為可採。
（七）證人癸○○，為原告戊○○前之會計，其亦於本院證述，
      原告戊○○較伊晚到公司工作，證人癸○○於八十二年間
      到公司工作，之後原告戊○○才到公司工作；由此亦可證
      原告戊○○主張之工作年資，亦不符合勞動基準法之規定
      ，亦不能請領退休金。
（八）原告既已於九十二年十月六日提出辭職，雙方勞務契約已
      經終止，其後經被告公司慰留無效，雙方已經確定無繼續
      勞務關係。嗣後，原告亦未再對被告公司提供任何勞務或
      工作，即便原告因未曾取得資遣費而感到後悔，希望再至
      被告公司工作，但既未再繼續訂立新約或繼續履行原勞務
      契約，自無向被告要求退休金之餘地。再仔細計算原告任
      職於被告公司之時間，係自八十二年十一月至九十二年十
      月底，充其量亦不過十年，不符合勞基法第五十三條之規
　　　定「勞工有左列情形之一者，得自請退休：一、工作十五
　　　年以上年滿五十五歲者。二、工作二十五年以上者。」，
　　　原告請求關於退休金部分無理由，又薪資部分，原告並未
　　　於被告公司工作或提供勞務，此由原告向彰化縣勞資關係
　　　協進會協調勞資爭議之協調會議紀錄，上載勞方表示：「
　　　．．．並於今（九十三）年元月份起即未再發給薪資，要
　　　求發給薪資及『繼續工作』．．．。」已足以證明原告未
　　　提供勞務而要求工作，既是未提供勞務要求工作，當然無
　　　權利要求薪資，更何況兩造已經於九十二年十月六日終止
　　　勞動契約，何來積欠薪資可言。再證人壬○○雖到庭證稱
　　　：伊自八十九年間開始送便當到被告公司，一開始就有看
　　　過原告，直到九十四年間才沒有看到等語。但亦證稱：原
　　　告之便當費是自己支付，而非被告公司支付等語。且被告
　　　公司之員工吃便當是由其薪水中扣繳，並非不用費用，並
　　　提出被告公司九十三年六月至九十四年七月之員工食用伙
　　　食便當明細資料為證，足證原告並未在被告公司工作。又
　　　原告於九十二年十月至十二月份之薪資是由庚○○與己○○、辛○○約定由庚○○支付，而非被告公司支付，而被
　    告公司九十三年第一次廠務會議紀錄會記載「３、採購戊○○小姐，客戶、廠商反應態度不太好，請改善。」，是
      因為原告已沒有上班，而外面廠商打電話來，有刁難廠商
      ，廠商有反應，才為如此記載，並不能證明原告尚在被告
      公司上班等語置辯。
三、按當事人主張有利於己之事實者，就其事實有舉證之責任，
    民事訴訟法第二百七十七條前段定有明文。本件原告主張其
    自九十三年一月起，至九十四年六月三十日自請退休止，被
    告公司即無故積欠原告薪資，累計共計十八個月，應給付原
    告薪資五十萬四千元（1828000=504000）等語。惟為被告
    所否認。則原告就其有於被告公司上班之情事應負舉證之責
    任。經查：（一）原告雖提出被告公司於九十三年二月十日
    開會之九十三年度第一次廠務會議紀錄為證，其中第三點記
    載「採購戊○○小姐，客戶、廠商反應態度不太好，請改善
    。」等語。雖被告抗辯是因為原告已沒有上班，而外面廠商
    打電話來，有刁難廠商，廠商反應，才為如此記載等語。然
　　如原告已未在被告公司上班，何以會記載「採購戊○○小姐
    」，將原告之職稱亦記載於廠務會議紀錄內，是原告當時確
    尚在被告公司上班無誤。惟此亦僅可證明原告於被告公司僅
    任職至九十三年二月間止，不能證明其任職至九十四年六月
    三十日自請退休日。（二）證人壬○○雖到庭證稱：自八十
    九年間開始至今都是伊送便當到被告公司，送便當時都是放
    在辦公室裡，被告公司是吃月份的，所以沒有人簽收，也沒
    有和被告公司的人接洽；伊從開始送便當就有看過原告，直
    到九十四年間才沒看到她，原告只是坐在辦公室，不知在做
    何事等語。然亦證稱：原告個人有叫便當，被告公司另外叫
    便當，其等的費用是分別計付，每月結帳，原告的部分偶爾
    會不一樣，有時叫一個、二個或三個，被告公司的數量較多
    ，但也不是每天都一樣的數量，要看他們加班的情況；原告
    的便當費都是自己付費等語。又被告公司之員工吃便當是由
    其薪水中扣繳，並非不用繳費，此有被告提出之被告公司九
    十三年六月至九十四年七月之員工出勤用餐人數表為證，其
    上並無原告用餐資料。是原告如係被告之員工，則由被告一
    起向「志明便當」叫便當即可，何須由原告另行外叫便當，
    自行付費，足徵證人壬○○之證述，亦不能證明原告自九十
    三年三月起，至九十四年六月間止，有在被告公司上班之情
    事。（三）按諸一般常情，公司之營運狀況良好，不可能會
    積欠員工之薪資，且員工亦不會於公司長達十八個月未給付
    薪資之情形下，乃繼續在該公司工作，而不先予採取請求給
    付薪資之法律行為，被告公司之營運一向正常，且收入頗豐
    ，此為原告所不爭執，則原告如於被告公司上班，被告豈有
    僅對原告不支付薪資，而對其他員工支付薪資之理？原告又
    豈會長達十八個月未支薪仍願意在被告公司上班，而不尋求
    法律途徑要求被告支付薪資之理？堪認原告並未在被告公司
    工作長達十八個月，而被告有不支薪之情事。且九十三年四
    月間原告請求彰化縣勞資關係協進會協調勞資爭議，當時原
    告主張：「．．．並於今（九十三）年元月份起即未再發給
    薪資，要求發給薪資及『繼續工作』。本人於去年十月曾提
　  出辭呈，但被原來董事長庚○○慰留。」等語，有彰化縣勞
    資關係協進會於九十三年四月二十日彰勞資字第九三一八九
    號函及協調會議紀錄一份附卷可憑。更足以證明原告在九十
    三年四月以前即未在被告公司工作，否則原告何需再向被告
    要求繼續工作。（四）被告公司係訴外人己○○、辛○○、
    庚○○所成立之家族事業，原告為其等之妹，其後因家族不
    合，被告及其夫簡志名乃曾於九十二年十月六日提出離職申
    請，訴外人庚○○並於九十三年一月間遭假處分其董事長職
    務，此為兩造所不爭執。雖訴外人庚○○到院證稱：原告在
    提出離職申請時，有先用口頭向伊報告，伊表示不同意，但
    原告仍堅持提出，並將離職申請書放在伊桌上，但伊開完會
    回來後，並未發現該離職申請書，但事後伊在公司的公告欄
    發現准原告離職的申請書影本，才將該離職申請書影本拿下
    並批示不准離職等語。是證人庚○○之證述，縱或能證明原
    告於辭職後，有再於被告公司任職，然亦不能證明原告有在
    被告公司工作至九十四年六月三十日止。（五）綜上所述，
    原告僅能證明其於被告公司工作至九十三年二月間止，其餘
    九十三年三月起至九十四年六月間止，即無從證明。被告抗
    辯原告自九十二年十月至十二月之薪資是庚○○支付，非被
    告公司支付，然並未提出證據以證其事，且原告之薪資為每
    月二萬八千元，且九十二年十月至十二月份之薪資確由被告
    公司支付，此有國泰世華銀行彰化分行九十五年四月十四日
    （95）國世銀彰字第四０號函在卷可稽，該函記載「查客戶
    戊○○於九十二年十一月十日、九十二年十二月十日、九十
    三年一月十二日所匯入之各二萬八千元，皆由林德勝製罐機
    械股份有限公司所轉之薪資。」，是被告所辯原告上開薪資
    是由訴外人庚○○支付等語，即無可採。則原告請求被告支
    付九十三年一月及二月份之薪資，計五萬六千元（計算方式
    ：28000×2=56000），為有理由，應予准許，其餘部分即無
    理由，應予駁回。
四、次按勞工有左列情形之一者，得自請退休：一、工作十五年
    以上年滿五十五歲者。二、工作二十五年以上者，勞基法第
    五十三條定有明文。又勞工工作十五年以上年滿五十五歲者
    ，或工作二十五年以上者，得自請退休，勞基法第五十三條
    固有明文，惟該條之立法精神，無非基於勞工之立場，為防
    止雇主不願核准已達一定年資、年齡之勞工自請退休之弊端
    ，而賦予勞工得自請退休之權利，使符合該條規定要件之勞
    工於行使自請退休之權利時，即發生終止勞動契約之效力，
    而無須得相對人即雇主之同意。至於未達勞基法第五十三條
    所定要件之勞工，即無上開法條所賦予之權利；被上訴人受
    僱為上訴人之工人，係屬民法上所稱之僱傭契約，辭職則應
    解釋為終止契約之意思表示。果被上訴人已為辭職之意思表
    示，即不得謂其仍得請求辦理退休，而享有領取退休金之權
    利（最高法院八十六年度台上字第九五七號、七十二年度台
    上字第八二八號判決參照）。原告主張其已在被告公司任職
    達二十五年，而自請退休，被告應給付退休金等語。被告則
    以原告業已辭職，且年資未達二十五年，不得請領退休金等
    語資為抗辯。本件原告曾於九十二年十月六日向被告提出離
    （辭）職申請單，此為原告所不爭執，堪信此部分為真實。
    有爭執者係該離職申請是否發生效力？經查：（一）上開原
    告之離職申請單，業經被告公司副總經理己○○於九十二年
    十月十三日批示准予離職，有上開離職申請單在卷可按。雖
    原告質疑己○○在被告公司之職務，然被告提出其他被告公
    司停職留職申請單、離職申請單計四十九紙（包括原告之夫
    簡志名之離職申請單）均由己○○以被告公司副總經理或總
    經理之身分批示准予離職，是己○○在被告公司應係擔任副
    總經理或總經理之職務。再按公司之經理人在執行職務範圍
    內，亦為公司負責人；經理人在公司章程或契約規定授權範
    圍內，有為公司管理事務及簽名之權，公司法第八條第二項
    、第三十一條第二項分別定有明文。則己○○既為被告公司
    之副總經理或總經理，則其有核准員工是否離（辭）職之權
    限，應無疑義。再證人庚○○於本院九十五年三月十五日言
    詞辯論時到庭證稱：當時己○○擔任副總經理兼廠務，伊是
    董事長兼總經理，．．．原告在提出離職申請時有先口頭向
    伊報告，伊表示不同意，但是他還是堅持提出，並將離職申
    請書放在伊桌上，但伊在公司開完會後回來時並未發現該離
    職申請書，但事後伊在公司的公告欄發現准原告離職的申請
    書影本，所以才將該離職申請書影本拿下，並批示不准離職
    等語。足徵原告向證人庚○○提出離（辭）職申請單，庚○○不准後，再轉向己○○提出離職申請單，嗣經己○○慰留
    無效後，而予批示准予離職，並已在被告公司之公告欄揭示
    ，而發生離職效力。本件原告應已於九十二年十月三十一日
    離職，縱事後庚○○再要求原告於被告公司任職，此應係另
    一僱傭關係之成立，而非原來之僱傭關係，其既已辭職，依
    前揭法條及最高法院判決意旨觀之，即不得請求請領退休金
    。（二）縱認庚○○於被告公司之公告欄將原告之離職申請
    單取下，並批示不准離職，而慰留原告繼續任職，然依前述
    ，原告亦僅任職至九十三年二月間為止，依據原告之計算方
    式，其於勞基法施行前之工作年資為七年一月（自原告到職
    日即六十六年七月一日算至七十三年七月三十日）；於勞基
    法施行後之工作年資為十八年三月（自七十三年七月三十日
    起，至七十九年九月三十日止為五年二月；自復職日即八十
    一年六月一日起，至其離職之日即九十二年二月三十日止十
    三年一月，合計十五年十月），總計二十二年十一月。又被
    告係於民國五十一年六月二十七日生，有勞工保險局九十五
　　年五月二十四日保承資字第０九五一９一七四四六０號函送
　  之勞工保險被保險人投保資料表在卷可按，其至九十三年二
    月間離職時，僅滿五十歲，尚未滿五十五歲，亦不符勞基法
    第五十三條第一款得以請領退休金之規定。是原告請求被告
    給付退休金，為無理由，應予駁回。至原告係因何原因自九
    十三年三月間離職，及是否得以請求被告支付遣散費，係屬
    另一問題，附予敘明。
五、從而，原告請求被告給付九十二年一月及二月之薪資為有理
    由，被告應給付原告五萬六千元（計算方式：28000×2=560
    00），及自起訴狀繕本送達翌日即九十五年一月二十四日起
    ，至清償日止，按年息百分之五計算之利息，並無不合，應
    予准許。至逾上開請求部分，則為無理由，應予駁回。又因
    本判決命被告給付之金額未逾五十萬元，合依民事訴訟法第
    三百八十九條第一項第五款之規定，依職權宣告假執行。至
    原告敗訴部分，其假執行之聲請已失所附麗，應併予駁回。
六、被告陳明願供擔保聲請宣告免為假執行，於原告勝訴部分，
    經核並無不合，爰酌定相當之擔保金額，予以宣告之。
七、本件事實已臻明確，兩造其餘攻擊防禦方法，均與本件判決
    結果不生影響，無一一審究必要，並此敘明。
八、本件原告之訴為一部有理由，一部無理由，依民事訴訟法第
    七十九條、第三百八十九條第一項第五款、第三百九十二條
    第二項、第三項，判決如主文。
中　　華　　民　　國　　96　　年　　 2　　月　　15  　日
                  民事第二庭    法　官　陳秋錦
以上正本係照原本作成。
如對判決上訴，應於判決送達後20日內向本院提出上訴狀。
中　　華　　民　　國　　92　　年　　 2　　月　　15  　日
                      　　　    書記官　蘇美苓
